臺灣高等法院臺南分院民事判決　100年度重上字第60號
上　訴　人　第一商業銀行股份有限公司
法定代理人　蔡慶年
訴訟代理人　蘇淑蓉
　　　　　　許世烜　　律師
　　　　　　黃郁蘋　　律師
參　加　人　陽信商業銀行股份有限公司
法定代理人　林彭郎
訴訟代理人　康榮洲
被 上訴 人　陳淑美
　　　　　　王振南
　　　　　　許一鳴
上　一　人
訴訟代理人　魏誓鋒
上列當事人間請求塗銷所有權移轉登記事件，上訴人對於中華民
國100年6月27日臺灣臺南地方法院第一審判決（99年度重訴字第
186號）提起上訴，本院於100年12月13日言詞辯論終結，判決如
下：
    主  文
原判決廢棄。
被上訴人陳淑美與被上訴人許一鳴間，於民國九十九年四月二十
七日就附表一編號一所示土地之買賣行為，及於民國九十九年五
月七日所有權移轉登記之行為，均應予撤銷。
被上訴人許一鳴就附表一編號一所示土地，於民國九十九年五月
七日經臺南市安南地政事務所安南所土字第○○九九九七號，以
買賣為原因所為之所有權移轉登記應予塗銷。
確認被上訴人陳淑美與被上訴人許一鳴間，就附表一編號一土地
於民國九十九年三月二十四日經臺南市安南地政事務所安南土字
第○二六一二○號設定本金新臺幣柒佰伍拾萬元之最高限額抵押
權所擔保之債權不存在。
被上訴人許一鳴就附表一編號一所示土地之最高限額抵押權設定
登記，應予塗銷。
確認被上訴人陳淑美與被上訴人許一鳴就附表一編號二所示土地
與附表二所示建物，被上訴人王振南與被上訴人許一鳴間就附表
一編號三所示土地，於民國九十九年三月二十五日經臺南縣歸仁
鄉地政事務所歸地字第○二五七三○號設定本金新臺幣柒佰伍拾
萬元之最高限額抵押權所共同擔保之債權不存在。
被上訴人許一鳴就附表一編號二、附表一編號三及附表二所示不
動產所為最高限額抵押權設定登記應予塗銷。
第一、二審訴訟費用由被上訴人共同負擔。
    事實及理由
壹、程序部分
一、按確認法律關係之訴，非原告有即受確認判決之法律上利益
    者，不得提起之，民事訴訟法第247條定有明文；而所謂即
    受確認判決之法律上利益，係指法律關係之存否不明確，原
    告主觀上認其在法律上之地位有不安之狀態存在，且此種不
    安之狀態，能以確認判決將之除去者而言，最高法院52年台
    上字第1240號判例要旨可資參照。查上訴人主張被上訴人間
    就附表一及附表二所示之不動產（下稱系爭不動產）設定之
    最高限額抵押權損害其債權之行使，則確認系爭不動產最高
    限額抵押權擔保之債權不存在，得以塗銷系爭不動產最高限
    額抵押權，除去其債權不能行使之不安狀態，而足認上訴人
    就系爭不動產擔保債權不存在之訴有受確認判決之法律上利
    益。
二、另就兩造之訴訟有法律上利害關係之第三人，為輔助一造起
    見，於該訴訟繫屬中，得為參加，民事訴訟法第58條第1項
    定有明文。參加人陽信商業銀行股份有限公司（下稱陽信銀
    行）為被上訴人陳淑美、王振南之無擔保債權人，業據其提
    出授信合約書、連貸保證書、放款明細，及原審99年度司促
    字第14375號支付命令及確定證明為證，足堪信實。茲上訴
    人請求撤銷被上訴人陳淑美、王振南與許一鳴間所有系爭不
    動產之移轉登記，並確認該等不動產共同擔保之債權及最高
    限額抵押權不存在，其判決結果將影響同為無擔保債權人之
    參加人得否就系爭不動產行使民法第244條之撤銷權，足見
    參加人就兩造間之訴訟，具法律上之利害關係，其為輔助上
    訴人，聲明參加本件訴訟，核無不合，應予准許。
三、本件被上訴人陳淑美、王振南均未於言詞辯論期日到場，核
    無民事訴訟法第386條所列各款情形，爰依上訴人之聲請，
    由其一造辯論而為判決。
貳、實體部分
一、上訴人主張：被上訴人陳淑美為訴外人建生營造有限公司（
    下稱建生公司）負責人，與其配偶即被上訴人王振南及訴外
    人陳俊傑二人在民國（下同）96年6月23日與上訴人訂立保
    證契約，約定就建生公司對上訴人所負債務在本金新臺幣（
    下同）6,000萬元限度內負連帶清償責任；嗣建生公司於98
    年7月27日向上訴人借款100萬元、900萬元，共計1,000萬元
    ，並約定借款期限至99年7月27日止，按月繳息，到期一次
    償還，立有借據及約定書可稽。建生公司就前揭借款僅繳息
    至99年3月27日，自同年4月27日即未再繳納本息，且建生公
    司在99年4月26、27日又因存款不足退票21張，退票金額總
    計為628萬7,458元，其積欠上訴人之債務依約定書第6條第1
    款及第5款：「立約人對貴行（即上訴人）所負之一切債務
    ，如有下列情形之一時，貴行得以合理期間通知或催告立約
    人後，收回部分借款或減少對立約人之授信額度或縮短借款
    期限或視為全部到期：(1)任何一宗債務不依約付息時。…(5)
    立約人或其負責人使用票據有退票未經註銷者。」之約定，
    應視為全部到期，而應由被上訴人陳淑美、王振南與建生公
    司負連帶清償責任。然被上訴人陳淑美竟將其所有如附表一
    編號一896地號土地（下稱896地號土地）於99年3月24日設
    定最高限額750萬元抵押權，並於同年5月7日以買賣為原因
    為所有權移轉登記予被上訴人許一鳴；被上訴人陳淑美復與
    被上訴人王振南於99年3月25日將渠等分別所有附表一編號
    二551-1地號、編號三494地號土地及附表二之建物（下稱系
    爭建物）共同設定最高限額750萬元之抵押權予被上訴人許
    一鳴。其中896地號土地已設定12萬元抵押權，且該筆土地
    以公告現值計算僅有77萬0,761元之價值，被上訴人陳淑美
    竟得以該土地向被上訴人許一鳴設定最高限額750萬元之抵
    押權。又被上訴人陳淑美出賣系爭896地號土地當日，建生
    公司即因存款不足而發生退票，顯見係被上訴人陳淑美、王
    振南為規避債權人追償所為之脫產行為。而551-1地號土地
    及系爭建物已有臺中商業銀行股份有限公司（下稱臺中商銀
    ）設定之最高限額1,350萬元抵押權，而494地號土地亦有萬
    泰商業銀行股份有限公司（下稱萬泰銀行）設定最高限額60
    0萬元抵押權，被上訴人陳淑美、王振南卻仍以上開不動產
    共同設定最高限額750萬元之抵押權予許一鳴，上開財產處
    分行為，應屬規避強制執行之脫產行為。被上訴人間上開不
    動產設定最高限額抵押權及所有權移轉行為，均屬無償且有
    害及上訴人之債權，依民法第244條第1、2項規定，上訴人
    自得聲請法院撤銷之。並聲明：(一)原判決廢棄。(二)被上訴人
    陳淑美與許一鳴間，於99年4月27日就896地號土地之買賣行
    為，及於99年5月7日所有權移轉之行為，均應予撤銷；被上
    訴人許一鳴應將896地號土地在99年5月7日所有權移轉登記
    予以塗銷。(三)確認被上訴人陳淑美與許一鳴間，就896地號
    土地於99年3月24日經臺南市安南地政事務所（下稱安南地
    政）安南土字第026120號設定本金750萬元之最高限額抵押
    權所擔保之債權不存在；被上訴人許一鳴應將該最高限額抵
    押權設定登記，予以塗銷。(四)確認被上訴人陳淑美與許一鳴
    就551-1地號土地及系爭建物、被上訴人王振南與許一鳴間
    就494地號土地，於99年3月25日經臺南縣歸仁鄉（現已改制
    為臺南市歸仁區）地政事務所（下稱歸仁地政）歸地字第02
    5730號設定本金750萬元之最高限額抵押權所共同擔保之債
    權不存在；被上訴人許一鳴應將該最高限額抵押權設定登記
    予以塗銷。(五)第一、二審訴訟費用由被上訴人負擔。
二、被上訴人陳淑美、王振南均未於言詞辯論期日到庭，亦未提
    出書狀作何聲明或陳述；被上訴人許一鳴則提出如下之答辯
    ：被上訴人許一鳴與訴外人魏誓鋒係合夥關係，而魏誓鋒以
    恩鋒有限公司名義加盟全家便利商店股份有限公司共3家，
    每天總營業額約為60萬元，故被上訴人許一鳴於99年3月25
    日提領現金100萬元再由台新銀行文心分行、帳號000-00-00
    0000-0-00轉帳200萬元至台新銀行文心分行、帳號000-00-0
    00000-0-00之帳號內，再提領出現金200萬元，共計提領現
    金300萬元再加上現有現金300萬元，共計600萬元借予被上
    訴人陳淑美與王振南。被上訴人許一鳴評估被上訴人王振南
    及陳淑美當時所有之上述已設有最高限額抵押權之不動產，
    認仍有殘餘價值，始提出設定之程序；且被上訴人間並有流
    抵之約定，於擔保債權未獲清償時，得為所有權之移轉登記
    ，有被上訴人王振南、陳淑美所傳真之土地貸款一覽表及土
    地、建物登記謄本可稽等語，並聲明：(一)上訴駁回。(二)第二
    審訴訟費用由上訴人負擔。
三、參加人則陳稱：建生公司於98年12月9日向參加人借款1,500
    萬元，並以被上訴人陳淑美、王振南為連帶保證人。建生公
    司付款至99年6月28日止即不續繳，尚欠本金951萬0,994元
    及利息、違約金，被上訴人陳淑美、王振南應連帶負清償責
    任。而被上訴人陳淑美、王振南所為移轉系爭不動產所有權
    及設定登記最高限額抵押權之行為應屬規避強制執行之脫產
    行為，爰依民法第244條第1、2項規定，聲請法院撤銷上開
    處分行為。
四、下列事項為兩造所不爭執：（見本院卷第53頁）
(一)、被上訴人陳淑美與王振南於96年6月23日與上訴人訂立保證
    契約，約定就建生公司對上訴人所負債務在本金6,000萬元
    限度內，負連帶清償責任。
(二)、建生公司於98年7月27日向上訴人借款100萬元、900萬元，
    共計1,000萬元，建生公司自99年4月27日起即未再繳納本息
    ，且建生公司所簽發之支票，於同年月26、27日因存款不足
    遭退票。
(三)、被上訴人陳淑美於99年3月24日，經安南地政安南土字第026
    120號收件，將896地號土地設定本金750萬元最高限額抵押
    權予被上訴人許一鳴，並於同年5月7日以買賣為原因將896
    地號土地移轉登記予被上訴人許一鳴。
(四)、被上訴人陳淑美與王振南於99年3月25日，經歸仁地政歸地
    字第025730號收件，分別將渠等所有551-1地號土地及系爭
    建物，以及494地號土地，共同設定最高限額抵押權予被上
    訴人許一鳴。
(五)、被上訴人許一鳴並未交付任何買賣價金予被上訴人陳淑美、
    王振南。
(六)、被上訴人許一鳴係借名予魏誓鋒，供其設定為系爭抵押權之
    抵押權人。
五、上訴人主張被上訴人陳淑美為建生公司負責人，與被上訴人
    王振南及陳俊傑於96年6月23日與上訴人訂立保證契約，約
    定就建生公司對上訴人所負債務在本金6,000萬元限度內負
    連帶清償之責，嗣建生公司於98年7月27日向上訴人借款1,
    000萬元，未於約定日清償，依契約規定視為全部到期。被
    上訴人陳淑美、王振南為建生公司之連帶保證人等情，業據
    上訴人提出保證書、借據、約定書、退票理由書等件在卷為
    憑（見原審卷(一)第12-31頁），堪信屬實。而上訴人主張被
    上訴人陳淑美、王振南處分其所有之財產之行為，侵害其債
    權，請求撤銷，則為被上訴人所否認並以前詞置辯。則本件
    應予審究者厥為：(一)被上訴人陳淑美與許一鳴間就896地號
    土地有無買賣行為？上訴人請求撤銷該買賣行為及被上訴人
    許一鳴移轉所有權之行為、塗銷被上訴人許一鳴所有權移轉
    登記及該土地上之最高限額抵押權登記，有無理由？(二)被上
    訴人陳淑美、王振南與許一鳴間是否有債權存在？其等就55
    1-1地號土地、494地號土地及系爭建物所為設定最高限額抵
    押權應否塗銷？茲分述如下：
(一)、按「抵押權為不動產物權，非經登記，不生效力，抵押權人
    僅能依設定登記內容行使權利。系爭抵押權登記之債務人為
    上訴人，為原審認定之事實，果爾，系爭抵押權登記有無塗
    銷原因，自應以上訴人對被上訴人是否負有債務以為斷。抵
    押權，不得由債權分離而讓與，或為其他債權之擔保，民法
    第870條定有明文，且抵押權係從屬於所擔保之債權而存在
    。系爭貸款既係由蘇昌盛交付予被上訴人，上訴人僅被登記
    為抵押權人，事實上並未貸予被上訴人260萬元，亦未受讓
    蘇昌盛之債權，系爭抵押權所擔保之債權自不存在。被上訴
    人訴請確認系爭抵押債權不存在，並請求上訴人塗銷系爭抵
    押權登記，均無不合」，最高法院88年度台上字第670號、
    86年度台上字第2329號著有判決。從而，土地登記謄本所登
    記之抵押權人，若與債務人間無消費借貸契約之存在，該抵
    押權所擔保之債權不存在，抵押權自失所附麗而不存在。
(二)、上訴人主張附表一、二所示之不動產上本均有設定最高限額
    抵押權，但仍設定高於公告地價之最高限額抵押權予被上訴
    人許一鳴顯悖於常理，足認被上訴人陳淑美、王振南分別與
    被上訴人許一鳴間並無債權債務關係存在，被上訴人許一鳴
    則以被上訴人陳淑美、王振南向其借款，並已交付借款600
    萬元等語抗辯。經查，896地號土地原設有12萬元抵押權，
    該筆土地以公告現值計算僅價值77萬0,761元；551-1地號土
    地及系爭建物，原均已由臺中商銀設定最高限額1,350萬元
    抵押權；494地號土地已由萬泰銀行設定最高限額600萬元抵
    押權等情，業據上訴人提出附表一、二所示不動產之土地登
    記第二類謄本影本為證（見原審卷(一)第32-41頁），足認附
    表一、二所示不動產原均已設定最高限額抵押權，卻仍設定
    超出其公告現值之最高限額抵押權予被上訴人許一鳴，顯有
    悖於常情。且被上訴人許一鳴於原審審理時到庭稱：「（法
    官問：答辯聲明？）陳淑美與王振南是朋友介紹的，現在都
    找不到人，當初陳淑美及王振南跟我借了600萬元，有簽本
    票，他總共開了5張票給我，第一張票在4月份就跳票了。」
    、「（法官問：為何本票上沒有指定你的名字？）當初本票
    不是直接拿給我的，是拿給魏誓鋒的。」、「（法官問：錢
    不是你借的，為何名義是你的？）因為設定是我的名字，錢
    是魏誓鋒借的，是我的名字借他設定。」、「（法官問：為
    何魏誓鋒不用自己名字設定？）魏誓鋒本身是代書，所以我
    們有承作很多二胎案件，所以設定的人不一定是本人，當初
    這件是我的名字借給魏誓鋒做設定。」、「（法官問：如何
    給付600萬元借款？）全部都是現金給付，現金是魏誓鋒本
    人交付給對方的。」、「（法官問：現金是交給陳淑美，沒
    有交給王振南？）我不是交付現金的人。」（見原審卷(一)第
    45頁背面、第162頁），足認被上訴人許一鳴並未借款予被
    上訴人陳淑美、王振南，而係由魏誓鋒借款予被上訴人陳淑
    美、王振南，並借被上訴人許一鳴之名設定最高限額抵押權
    登記。
(三)、被上訴人許一鳴嗣雖另以其和魏誓鋒為合夥股東關係，一起
    出資借款予被上訴人陳淑美、王振南，並提出被上訴人陳淑
    美、王振南共同簽發、發票日99年3月25日、面額600萬元本
    票乙紙、魏誓鋒以恩峰有限公司加盟便利超商，員工22人投
    保旺旺友聯產物團體傷害保險保險單、魏誓鋒永豐銀行嘉義
    分行（帳號：00000000000000）、台新銀行文心分行（帳號
    ：00000000000000）活期儲蓄存款存摺影本（見原審卷(一)第
    143、195-199、204-205頁）為證。遑論被上訴人許一鳴前
    後供述不一，且單就魏誓鋒投保之旺旺友聯產物團體傷害保
    險保險單亦不足以證明其與魏誓鋒為合夥關係，又借予被上
    訴人陳淑美、王振南之款項皆由魏誓鋒交付，為被上訴人許
    一鳴所自承，足認應係魏誓鋒與被上訴人陳淑美、王振南間
    有借貸關係存在，而借被上訴人許一鳴之名設定最高限額抵
    押權登記，系爭借款既係由魏誓鋒借予被上訴人陳淑美、王
    振南，被上訴人許一鳴僅被登記為最高限額抵押權人，事實
    上並未貸予被上訴人陳淑美、王振南600萬元，亦未受讓魏
    誓鋒之債權，依首開說明，系爭最高限額抵押權所擔保之債
    權自不存在。
(四)、又按「債務人所為之無償行為，有害及債權者，債權人得聲
    請法院撤銷之。」、「債務人所為之有償行為，於行為時明
    知有損害於債權人之權利者，以受益人於受益時亦知其情事
    者為限，債權人得聲請法院撤銷之。」，民法第244條第1、
    2項分別定有明文。另債務人所有之財產除對於特定債權人
    設有擔保物權外，應為一切債務之總擔保，故債務人明知其
    財產不足清償一切債務，而竟將財產出賣或贈與於人，及受
    益人於受益時亦知其情事者，債權人即得依民法第244條第2
    項之規定，聲請法院撤銷。此項撤銷權之效力，不特及於債
    權行為，即物權行為亦無例外（最高法院42年台上字第323
    號、48年台上字第1750號判例要旨參照）。被上訴人許一鳴
    取得896地號土地並未支付買賣價金，為被上訴人許一鳴所
    是認，並有記載「債權已屆清償期而未受清償時本抵押物所
    有權移屬抵押權人所有」即流抵約定之896地號土地謄本為
    憑，並無實質買賣關係，且有害於上訴人之債權，自應予撤
    銷。系爭最高限額抵押權所擔保之債權既不存在，已如前述
    ，而抵押權係從屬於所擔保之債權而存在，不得由債權分離
    而讓與，或為其他債權之擔保，則上訴人訴請確認系爭最高
    限額抵押債權不存在，並請求被上訴人陳淑美、王振南及許
    一鳴塗銷系爭抵押權登記，核無不合。
六、綜上所述，本件上訴人主張被上訴人陳淑美、王振南與被上
    訴人許一鳴間就附表一、二所示之不動產移轉及設定最高限
    額抵押權之行為侵害其債權，請求撤銷被上訴人陳淑美與許
    一鳴間於99年4月27日就896地號土地之買賣行為，及於99年
    5月7日所有權移轉之行為，被上訴人許一鳴並應將該筆土地
    於99年5月7日所有權移轉登記予以塗銷；確認被上訴人陳淑
    美與許一鳴間，就896地號土地於99年3月24日經安南地政安
    南土字第026120號登記本金750萬元之最高限額抵押權所擔
    保之債權不存在，被上訴人許一鳴應將該最高限額抵押權設
    定登記，予以塗銷；確認被上訴人陳淑美與許一鳴就551-1
    地號土地及系爭建物、被上訴人王振南與許一鳴間就494地
    號土地，於99年3月25日經歸仁地政歸地字第025730號設定
    本金750萬元之最高限額抵押權所共同擔保之債權不存在，
    被上訴人許一鳴應將該最高限額抵押權設定登記予以塗銷，
    為有理由，應予准許。原審為上訴人敗訴之判決，尚有未洽
    。上訴人上訴意旨指摘原判決不當，求予廢棄改判為有理由
    ，自應由本院將原判決廢棄改判如主文所示。
七、本件因事證已臻明確，兩造其餘攻擊、防禦方法及所為之立
    證，經核與判決之結果不生影響，無庸逐一論述，併予敘明
    。
八、據上論結，本件上訴為有理由，依民事訴訟法第450條、第4
    63條、第385條第1項前段、第78條、第85條第1項，判決如
    主文。
中    華    民    國   100    年    12    月    27    日
                  民事第三庭    審判長法  官  黃崑宗
                                      法  官  李素靖
                                      法  官  蘇重信
上為正本係照原本作成。
如不服本判決，應於收受送達後20日內向本院提出上訴書狀，其
未表明上訴理由者，應於提出上訴後20日內向本院補提出理由書
狀（均須按他造當事人之人數附繕本）上訴時應提出委任律師或
具有律師資格之人之委任狀；委任有律師資格者，另應附具律師
資格證書及釋明委任人與受任人有民事訴訟法第466條之1第1項
但書或第2項（詳附註）所定關係之釋明文書影本。如委任律師
提起上訴者，應一併繳納上訴審裁判費。
中    華    民    國   100    年    12    月    27    日
                                      書記官  陳嘉琍
【附註】
民事訴訟法第466條之1：
(1)對於第二審判決上訴，上訴人應委任律師為訴訟代理人。但上
  訴人或其法定代理人具有律師資格者，不在此限。
(2)上訴人之配偶、三親等內之血親、二親等內之姻親，或上訴人
  為法人、中央或地方機關時，其所屬專任人員具有律師資格並
  經法院認為適當者，亦得為第三審訴訟代理人。
民事訴訟法第466條之2第1項：
  上訴人無資力委任訴訟代理人者，得依訴訟救助之規定，聲請
  第三審法院為之選任律師為其訴訟代理人。
附表一：土地明細表
┌──┬───┬───┬───┬───┬──┬────┬────┬────┬─────┐
│編號│縣市  │鄉鎮  ○段    │地號  │地目│面積    │權利範圍│所有權人│公告現值  │
│    │      │市區  │      │      │    │（㎡）  │        │        │（元/㎡） │
├──┼───┼───┼───┼───┼──┼────┼────┼────┼─────┤
│１  │臺南市│安南區○○○段│896   │旱  │1223.43 │全部    │許一鳴  │630       │
│    │      │      │      │      │    │        │        │        │          │
├──┼───┼───┼───┼───┼──┼────┼────┼────┼─────┤
│２  │臺南縣│關廟鄉│埤子頭│551-1 │旱  │2.646   │全部    │陳淑美  │5,400     │
│    │      │      │段    │      │    │        │        │        │          │
├──┼───┼───┼───┼───┼──┼────┼────┼────┼─────┤
│３  │臺南縣│歸仁鄉○○○段│494   │    │265.08  │全部    │王振南  │17,000    │
│    │      │      │      │      │    │        │        │        │          │
└──┴───┴───┴───┴───┴──┴────┴────┴────┴─────┘
附表二：建物明細表
┌──┬────┬─────┬───┬─────────────┬────┬────┐
│建號│基地座落│建物門牌  │結構  │    建   物   面   積     │權利範圍│所有權人│
│    │        │          │      ├─────┬───────┤        │        │
│    │        │          │      │樓層面積合│附屬建物用途及│        │        │
│    │        │          │      │計（㎡）  │面積（㎡）    │        │        │
├──┼────┼─────┼───┼─────┼───────┼────┼────┤
│144 │臺南縣關│臺南縣關廟│加強磚│163.38    │陽台3.63      │全部    │陳淑美  │
│    │廟鄉埤仔│鄉埤頭村埤│造二層│          │電梯樓梯間7.8 │        │        │
│    │頭段551-│頭62-8號（│樓房  │          │              │        │        │
│    │1地號   │整編後：埤│      │          │              │        │        │
│    │        │頭村關新路│      │          │              │        │        │
│    │        │2段30號） │      │          │              │        │        │
│    │        │          │      │          │              │        │        │
│    │        │          │      │          │              │        │        │
└──┴────┴─────┴───┴─────┴───────┴────┴────┘